【裁判字號】    90,上易,887
【裁判日期】    920529
【裁判案由】    過失傷害
【裁判全文】
臺灣高等法院臺中分院刑事判決                      九十年度上易字第八八七號
    上  訴  人
    即  自訴人  丙○○
    代  理  人  乙○○
    被      告  甲○○
    選任辯護人  李慶松
右上訴人因被告過失傷害案件，不服台灣台中地方法院中華民國九十年三月一日第一
審判決（八十八年度自字第一三三七號），提起上訴，本院判決如左：
    主      文
上訴駁回。
    理      由
一、本案經本院審理結果，認第一審判決以不能證明被告犯罪，而諭知被告甲○○無
    罪，並無不當，應予維持，並引用第一審判決書記載之證據及理由（如附件）。
二、上訴人即自訴人丙○○上訴意旨以：原審雖曾將本案送請行政院衛生署鑑定，惟
    原審在送鑑定時，一併將上訴人所有之病歷及被告在原審自辯對其有利之陳述送
    請鑑定，導致鑑定意見書意見均一面倒向被告，且相關病歷是由被告所屬之醫院
    所提供，在提出之前是否有經修正、竄改，亦容有懷疑之處，是該份鑑定報告確
    有不公平之處要無疑義。其次，被告在手術前所載上訴人之病情為腰椎間盤「突
    出」，此有手術同意書可按，手術後，同是被告所任職之光田醫院，於八十八年
    九月八日、八十八年十月二十六日及八十九年五月二日所出具之診斷證明書，其
    上所載之症狀亦為腰椎間盤「突出」，而非「破裂」。另再依光田醫院就上訴人
    前開病症向健保局請領之健保給付，其主診之代號為「７２２１０」，此有健保
    局住院就醫紀錄明細可按。而「７２２１０」代號之意旨，經建保局人員告知係
    指「腰椎間盤移位未併有脊髓病變」，是從上開各項證據，足以顯示不論在手術
    前或手術後，上訴人所罹患者應屬症狀較輕之椎間盤突出，並非椎間盤「破裂」
    ，殆無疑義。又被告所提光田醫院八十三年十一月二十四日之ＭＲＩ檢查報告，
    雖係對上訴人之腰椎做檢查，而檢查報告雖指出在第四、五腰椎間盤有突出及第
    五腰椎與第一薦椎有擠出併脊椎狹窄之情形，惟上訴人當時腰椎間盤並無任何不
    舒服之處，故並未對前開ＭＲＩ之檢查報告進一步為醫療之行為。又前開ＭＲＩ
    之檢查報告亦應有錯誤之處，蓋若上訴人當時之腰椎間盤若有突出或擠出之狀況
    ，理應會不舒服而須治療方符常理，然上訴人在八十三年、八十四年、八十五年
    內均無病況，更無治療之情，顯然亦不能據前開不正確之ＭＲＩ檢查報告，推論
    四年後即八十七年上訴人之病情。再上訴人於八十七年五月二十六日所做之ＭＲ
    Ｉ檢驗，相關檢查報告及中譯文，可明顯看出上訴人第四、五腰椎間盤及第一薦
    椎有輕微之突出（僅有突出，並無破裂，因醫學上之破裂英文為ｒｕｐｔｕｒｅ
    ，然報告並無ｒｕｐｔｕｒｅ之文句），其他並無任何特殊之發現。上訴人之前
    開椎間盤突出之病症，應先經一段時間施以保守性治療後，病情仍無進展時，始
    須進一步施行手術，惟被告身為專科醫師，就上開檢驗報告及磁振攝影片若能稍
    加注意，定能做出正確之診斷及醫療，惟其卻疏未予注意，若謂其無過失，熟能
    置信。再上訴人在手術前僅腰部疼痛及右腳坐骨神經痛。惟於術後，前開病痛非
    但未予減輕，反而更形嚴重難耐外，甚至原本正常之左腳在術後第三天，亦開始
    有嚴重之疼痛，於術後亦有極不舒服之灼熱感，更甚者，即腰部原來僅係疼痛，
    於術後腰部除疼痛外，更有嚴重之無力感，則術後所產生之左腳疼痛、雙腳灼熱
    及腰部無力等狀況，若非被告之過失所致之傷害，又何以致之。復查，上訴人雖
    於七十四年九月十七日至同年月二十三日（共六日）及七十六年三月十八日至同
    年月二十一日（共三日）間曾因腰背酸痛，而在光田醫院就診，惟上開二次腰背
    酸痛於短暫治療後即已痊癒，此可從上訴人嗣後即未再至光田醫院就腰背酸痛為
    任何之治療及復健可徵。是尚不得以十一年前已痊癒之病症，遽行認定上訴人前
    已施以保守性治療無效之基準，更何況七十四年及七十六年間，僅單純做了數日
    之腰部牽引之復健，並無其他保守性之治療。另上訴人於七十四年及七十六年之
    腰背酸痛經治癒後，若在八十七年又發生腰椎間盤突出時，是否需立即施以開刀
    治療，亦或需在先施以保守性治療無效後，方再施以開刀之治療，亦請將此問題
    併送鑑定。
三、按犯罪事實應依證據認定之，無證據不得推定其犯罪事實；又不能證明被告犯罪
    或其行為不罰者，應諭知無罪之判決。刑事訴訟法第一百五十四條、第三百零一
    條第一項分別定有明文。經查：上訴人以被告在手術前所載上訴人之病情為腰椎
    間盤「突出」，有八十七年五月二十六日手術同意書可按，手術後，同是被告所
    任職之光田醫院，於八十八年九月八日、八十八年十月二十六日及八十九年五月
    二日所出具之診斷證明書，其上所載之症狀亦為腰椎間盤突出，而非「破裂」。
    另再依光田醫院就自訴人前開病症向健保局請領之健保給付，其主診之代號為「
    ７２２１０」，此有健保局住院就醫紀錄明細可按。而「７２２１０」代號之意
    旨，係指「腰椎間盤移位未併有脊髓病變」，而認不論在手術前或手術後，上訴
    人所罹患者應屬症狀較輕之椎間盤突出，並非椎間盤「破裂」等語。然查：椎間
    盤突出依間盤外圍纖維圈的情況，可分為完整和破裂的突出，破裂的突出較為嚴
    重，常有游離狀的間盤髓核突出於脊椎腔內，產生神經根麻痺症，此有卷附行政
    院衛生署醫事審議委員會鑑定書（編號：八九二一六號）之說明可稽。行政院衛
    生署醫事審議委員會鑑定書（編號：九○三一一號）更進一步說明：椎間盤是由
    外圍纖維圈和中央的髓核構成；椎間盤突出，外圍的纖維圈可能完整沒有破裂，
    也可能破裂導致中央的髓核呈游離狀的突出於脊椎腔內；外圍的纖維圈沒有破裂
    ，就不會呈現髓核游離狀的突出等語，亦有該鑑定書在卷可參。是以上訴人認腰
    椎間盤「突出」，即非「破裂」，已有誤會。次查，光田綜合醫院所出具之丙○
    ○八十八年九月八日、八十八年十月二十六日及八十九年五月二日診斷證明書，
    其上所記載上訴人診斷之病名雖均記載為：「腰椎間盤突出症」，然經傳喚診治
    醫師丁○○到庭證稱：「（其中病名『腰椎間盤突出症』你是如何判斷的？）我
    是依據Ｘ光的放射性報告extruded disc 的文字記載直接翻譯的」、「（你剛才
    所翻譯的中文文句有無醫學書籍可為依據？）extruded是普通辭典中就有，disc
    是椎間盤的意思」、「（腰椎間盤突出症如何解釋？）腰椎間盤突出就是一個廣
    泛性的說法，他是包括破裂性的突出和非破裂性的突出」、「（那你在這三張診
    斷證明書所寫腰椎間盤突出症，是破裂性的或非破裂性的突出症？）我沒有特別
    註明，我只是根據剛才所說的醫學英文字直接翻譯」等語，足見該三張診斷證明
    書雖記載上訴人診斷之病名為「腰椎間盤突出症」，然非可逕解釋為係非破裂性
    之突出症。又查，「７２２１０」之代碼，係指腰部椎盤移位未併有脊髓病變之
    意，且「７２２１０」代碼之原文即包括破裂（ｒｕｐｔｕｒｅ），此亦有疾病
    代碼中文及原文文獻資料在卷可憑。上訴人依憑上開手術同意書、診斷證明書、
    健保局住院就醫紀錄明細而認其所罹患屬症狀較輕之椎間盤突出症，並非椎間盤
    破裂症，尚非可採。復查：本件經原審將上訴人所提出之ＭＲＩ及原審向光田綜
    合醫院所函調之自訴人病歷、ＭＲＩ等併送行政院衛生署鑑定之結果認：上訴人
    之第五腰椎與第一薦椎間盤突出，是屬於破裂性突出，且與跌倒有關；而椎間盤
    突出治療的方式有藥物治療、物理治療和手術治療，臨床上只有主訴症狀疼痛，
    沒有神經根麻痺現象時，可先用藥物和物理治療；椎間盤突出合併神經根麻痺症
    ，是手術治療的適應症，依上訴人之病情，是屬於較嚴重的椎間盤破裂突出合併
    神經根麻痺症，以手術治療為當，被告採取手術治療之方式，並無不當之處；至
    上訴人術後有纖維化神經根病變併坐骨神經痛部分，因上訴人手術前已經有神經
    根病變和坐骨神經痛，手術後，在手術部位多少都會產生組織纖維化和粘連，上
    訴人之上開狀況並非手術過程不當所引起等，有行政院衛生署醫事審議委員會鑑
    定書（編號：八九二一六號）在卷可資為憑。本院亦曾就：「病患之腰椎間盤究
  竟是破裂，抑或是突出？」等情，函請行政院衛生署醫事審議委員會再予鑑定，
    經該會鑑定結果為：「椎間盤是由外圍纖維圈和中央的髓核構成。椎間盤突出，
    外圍的纖維圈可能完整沒有破裂，也可能破裂導致中央的髓核呈游離狀的突出於
    脊椎腔內。外圍的纖維圈沒有破裂，就不會呈現髓核游離狀的突出。手術時發現
    游離狀的髓核突出，即可確定椎間盤突出為破裂突出。病患「丙○○」的手術紀
    錄上記載，在第五腰椎和第一薦椎間發現有游離狀間盤突出，因此，丙○○的腰
    椎間盤是破裂，也是突出，兩種情況都會構成病患痛苦」等語，亦有行政院衛生
    署醫事審議委員會鑑定書（編號：九○三一一號）在卷可參。本院復就第二次鑑
    定結果再次函請該委員會補充說明，據該會覆函稱：「按病患下背疼痛病史，依
    據光田綜合醫院病歷記載，自七十四年九月、七十六年三月之住院治療，之後，
    八十年五月及八十三年十一月皆有下背痛門診治療之記錄。且八十三年十一月二
    十三日（應為二十四日之誤）接受腰椎磁共振掃瞄，發現第四、五腰椎及第五腰
    椎和第一薦椎間盤（軟骨）突出。神經根麻痺是手術治療的指標，該病患有第一
    薦椎神經根麻痺，因此，醫師建議手術治療是合乎醫療常規‧‧‧」等語，並有
    行政院衛生署醫事審議委員會鑑定書（編號：0000000號）在卷可參。雖
    上訴人認送鑑定時不應將上訴人所有病歷及被告在原審自辯對其有利之陳述一併
    檢送，以免誤導鑑定機關云云。然司法或檢察機關委託鑑定，應敘明鑑定範圍或
    項目，並提供下列相關卷證資料：(1)完整之病歷資料，應並附護理紀錄，Ｘ光片
    等；(2)訴狀、調查或偵查相關卷證；(3)法醫解剖或鑑定報告；(4)其他必要之卷證
    資料，醫療糾紛鑑定作業要點第三條定有明文。該要點規定需檢送詳細完整之卷
    證資料，目的在求鑑定之客觀完整，上訴人上開所認尚屬臆測之詞；其另認相關
    病歷係由被告所屬之醫院所提供，在提出之前是否有經修正、竄改，亦容有懷疑
    之處云云，上訴人並未提出具體事證指明病歷中何處遭修正、竄改，所指亦屬個
    人推測之詞，俱不足採。此外，復查無其他積極證據足資證明被告於本件醫療行
    為有何過失之處，自不能證明被告犯罪，原審因而為被告無罪之諭知，並無不當
    ，上訴人之上訴為無理由，應予駁回。
據上論斷，應依刑事訴訟法第三百七十三條、第三百六十八條，判決如主文。
中      華      民      國      九十二    年    五    月    二十九    日
                                    臺灣高等法院臺中分院刑事第四庭
                                          審判長法  官  洪  耀  宗
                                                法  官  蕭  錦  鍾
                                                法  官  江  德  千
右正本證明與原本無異。
不得上訴。
                                                書記官  吳  麗  琴
中      華      民      國      九十二   年       五      月   二十九   日
                                                                        Ｉ


司法院資訊處製作；財團法人民間司法改革基金會備份。
